臺北高等行政法院判決
                                      99年度訴字第2460號
                                    100年2月24日辯論終結
原      告　何可瑜
被      告　新北市板橋地政事務所
代　表　人　王聖文（主任）住同上
訴訟代理人　邱玉琪
            陳麗茹
上列當事人間繼承登記事件，原告不服新北市政府中華民國99年
10月29日北府訴決字第0990567811號（案號：000000000 ）訴願
決定，提起行政訴訟，本院判決如下：
  　主  文
原告之訴駁回。
訴訟費用由原告負擔。
　　事  實
一、事實概要：
    緣原告就其父何澄輝所遺坐落新北市○○區○○段696 地號
    土地（權利範圍185/100,000 ）及其上同段8089建號建物（
    權利範圍全部，即門牌號碼新北市○○區○○路○ 段309 之
    10號3 樓建物，上開土地、建物下合稱系爭房地），於民國
    （下同）98年10月9 日持何澄輝於95年5 月18日作成、經大
    陸地區福建省邵武市公證處公證、財團法人海峽交流基金會
    （下稱海基會）驗證之遺囑（下稱系爭遺囑）向被告申請辦
    理遺囑繼承登記；被告審查後以99年4 月27日板登補字0004
    01號補正通知書請原告於15日內辦理補正，原告逾期未補正
    ，被告依土地登記規則第57條第1 項第4 款規定，駁回原告
    之申請。原告不服，提起訴願遭決定駁回，遂提起本件行政
    訴訟。
二、兩造聲明：
　　(一)原告聲明求為判決：1.訴願決定、原處分均撤銷，並請求
                          判命被告機關應作成准予就系爭房
                          地辦理遺囑繼承登記之處分。
                        2.訴訟費用由被告負擔。
　　(二)被告聲明求為判決：1.駁回原告之訴。
                        2.訴訟費用由原告負擔。
三、兩造之爭點：被告否准原告依原告之父何澄輝作成之系爭遺
    囑就系爭房地繼承登記之申請，是否適法？
　　(一)原告主張之理由：
      1.依行政院大陸委員會（下稱陸委會）0000000000電子公
        文答復內政部之意見：「有關臺灣地區人民．．．所立
        遺囑依大陸地區繼承成立，其要件及效力是否適用臺灣
        地區與大陸地區人民關係條例」，陸委會之意見為「兩
        岸條例第61條規定：大陸地區之遺囑其成立或撤回之要
        件及效力，依該地區之規定。但以遺囑就其在臺灣地區
        之財產贈與者，適用臺灣地區法律。對於遺囑之成立，
        臺灣地區人民在大陸所立遺囑，其成立或撤回之要件及
        效力，仍應依臺灣地區之規定。」
      2.被告未依原告所主張被繼承人法律行為方式及地點均符
        合臺灣地區與大陸地區人民關係條例（下稱兩岸條例）
        第47條「法律行為之方式，依該行為所應適用之規定。
        但依行為地之規定所定之方式者，亦為有效。」被告未
        按上開法條審議反而引用不利於原告之陸委會違誤釋函
        「對於遺囑之成立，臺灣地區人民在大陸所立遺囑，其
        成立或撤回之要件及效力，仍應依臺灣地區之規定。」
        違反依法認定。
      3.關於原告接獲陸委會以99年8 月4 日陸法字第09900151
        41電子信函答覆有關被繼承人生前所立遺囑相關文書驗
        證略以「有關依臺灣地區與大陸地區人民關係條例第7
        條規定在大陸地區製作之文書，經行政院設立或指定之
        機構或委託之民間團體驗證者，推定為真正．．．」爰
        此系爭遺囑係經海基會驗證之大陸地區發給之遺囑公證
        書，已是有效遺囑。被告竟按兩岸條例第61條大陸地區
        人民之遺囑就其在臺灣之財產為贈與者，適用臺灣之法
        律。被告把被繼承人定義為大陸地區人民，錯置被繼承
        人何澄輝國籍為中華人民共和國人民，違反經驗法則，
        違反依法認定。
      4.被告以「臺灣地區與大陸地區人民關係條例第47條第1
        項法律行為之方式，依該行為所應適用之規定。但依行
        為地之規定所定之方式者亦為有效。」又臺灣地區與大
        陸地區人民關係條例施行細則（下稱細則）第9 條第2
        項：文書內容與待證事實有關，且屬可信者，有實質上
        證據力。第10條：本條例第9 條之1 第2 項所稱其他以
        在臺灣地區設有戶籍所衍生相關權利指經各有關機關認
        定依各相關法令所定以具有臺灣地區人民身分為要件所
        得行使或主張之權利，違反依法認定。
      5.兩岸條例第95之3 條：「依本條例處理臺灣地區與大陸
        地區人民往來有關之事務不適用行政程序法之規定。」
        另依民法第73條：「法律行為不依法定方式者無效。但
        法律另有規定者，不在此限。」、民法第1 條：「法律
        所未規定者依習慣，無習慣者依法理」、民法第3 條：
        「依法律之規定，有使用文字之必要者，得不由本人自
        寫，但必須親自簽名。」被繼承人遺囑係屬個案且符合
        適用上開法條，應准予繼承。
      6.被告明知「海峽兩岸公證書使用查證協議實施辦法」及
        「兩岸公證書使用查證協定」之各項條款以及第2 條第
        1 項雙方同意相互寄送涉及繼承、收養、婚姻、出生、
        死亡、委託、學歷、定居、扶養親屬及財產權利證明公
        證書副本等規定機制。有利於原告繼承符合上開兩岸公
        證書查證審認要件，違反依法認定及經驗法則被告以各
        種不利原告之法律條文駁回及否准繼承，亦屬不合，請
        求判決如聲明所示。
　　(二)被告主張之理由：
      1.按「法律行為，不依法定方式者，無效。但法律另有規
        定者，不在此限」、「自書遺囑者，應自書遺囑全文，
        記明年、月、日，並親自簽名。如有增減、塗改，應註
        明增減、塗改之處所及字數，另行簽名」、「公證遺囑
        ，應指定2 人以上之見證人，在公證人前口述遺囑意旨
        ，由公證人筆記、宣讀、講解，經遺囑人認可後，記明
        年、月、日，由公證人、見證人及遺囑人同行簽名。遺
        囑人不能簽名者，由公證人將其事由記明，使按指印代
        之。」分別為民法第73條、第1190條、第1191條第1 項
        規定。
      2.系爭遺囑係原告之父何澄輝生前於大陸地區所立，雖經
        當地福建省邵武市公證處公證，並由海基會驗證在案，
        惟系爭遺囑並非由立遺囑人何澄輝自書遺囑全文，亦未
        經公證人及2 人以上之見證人同行簽名，核與前揭有關
        自書及公證遺囑所為方式之規定，均不相符。
      3.雖原告主張該遺囑係何澄輝於大陸地區作成並完成公證
        ，符合遺囑作成地繼承法規定，應屬有效。惟本案遺囑
        之效力，究應依臺灣地區或大陸地區法律認定之疑義，
        前經內政部99年4 月16日內授中辦地字第0990042978號
        函復略以：「本案經函准上開行政院大陸委員會函略以
        ：兩岸條例第61條規定：『大陸地區人民之遺囑，其成
        立或撤回之要件及效力，依該地區之規定。但以遺囑就
        其在臺灣地區之財產為贈與者，適用臺灣地區之法律。
        』對於遺囑之成立，臺灣地區人民在大陸所立之遺囑，
        其成立或撤回之要件及效力，仍應依臺灣地區之規定。
        另兩岸條例第47條規定：『法律行為之方式，依該行為
        所應適用之規定。但依行為地之規定所定之方式者，亦
        為有效。』本條應在兩岸條例對於法律行為之方式無特
        別規定時，方有本條適用，對於遺囑成立之要件及效力
        ，兩岸條例第61條已訂有相關規定，則是否仍有第47條
        適用，不無疑義。」被告同意上開陸委會意見，爰本件
        臺灣地區人民在大陸所立之遺囑，其成立或撤回之要件
        及效力，仍應依臺灣地區之規定。是以，被告自應依前
        開函釋辦理，於法並無違誤。
      4.綜上論結，被告依法所為之駁回處分並無違誤，原告之
        訴為無理由，爰請維持原處分，駁回原告之訴。
　　理  由
一、按「本條例用詞，定義如下：．．．三、臺灣地區人民：指
    在臺灣地區設有戶籍之人民。四、大陸地區人民：指在大陸
    地區設有戶籍之人民。」、「大陸地區人民之遺囑，其成立
    或撤回之要件及效力，依該地區之規定。但以遺囑就其在臺
    灣地區之財產為贈與者，適用臺灣地區之法律。」為兩岸條
    例第2 條第3 款、第4 款、第61條明定。次按「法律行為，
    不依法定方式者，無效。但法律另有規定者，不在此限。」
    、「公證遺囑，應指定二人以上之見證人，在公證人前口述
    遺囑意旨，由公證人筆記、宣讀、講解，經遺囑人認可後，
    記明年、月、日，由公證人、見證人及遺囑人同行簽名：遺
    囑人不能簽名者，由公證人將其事由記明，使按指印代之。
    」為民法第73條、第1191條第1 項明文。繼按「有下列各款
    情形之一者，登記機關應以書面敘明理由及法令依據，駁回
    登記之申請：．．．二、依法不應登記者。．．．四、逾期
    未補正或未照補正事項完全補正者。」為土地登記規則第57
    條第1 項第2 款、第4 款明定。
二、緣原告就系爭房地向被告申請依系爭遺囑辦理繼承登記；被
    告經通知原告於15日內辦理補正，原告逾期未補正，遂依土
    地登記規則第57條第1 項第4 款規定，駁回原告之申請。
三、原告循序起訴意旨略以：原告之父何澄輝生前於95年5 月18
    日作成、經大陸地區福建省邵武市公證處公證、海基會驗證
    之系爭遺囑，同意將系爭房地遺贈予原告。嗣何澄輝於95年
    12 月30 日死亡，原告於98年10月9 日持系爭遺囑向被告申
    請辦理繼承登記，被告審查後以99年4 月27日板登補字0004
    01號補正通知書請原告於15日內辦理補正，原告逾期未補正
    ，被告依土地登記規則第57條第1 項第4 款規定，於98年6
    月23日駁回原告之申請。惟系爭遺囑確係何澄輝所作成，並
    經大陸地區公證處公證、海基會認證，是已符合兩岸條例第
    47條「法律行為之方式，依該行為所應適用之規定。但依行
    為地之規定所定之方式者，亦為有效。」之規定，亦符合兩
    岸條例第95之3 條、民法第73條、第1 條、第3 條及「海峽
    兩岸公證書使用查證協議實施辦法」及「兩岸公證書使用查
    證協定」之各項條款規定，本件原告申請繼承登記符合上開
    兩岸公證書查證審認要件，惟被告竟違法引用兩岸條例第61
    條規定及陸委會不利於原告之違誤釋函，否准本件原告繼承
    登記之申請，自有違誤，被告自應作成准予依系爭遺囑就系
    爭房地辦理繼承登記之處分云云。
四、本件兩造之爭點為：被告否准原告依原告之父何澄輝作成之
    系爭遺囑就系爭房地繼承登記之申請，是否適法？
    (一)原告主張其父何澄輝生前於95年5 月18日作成、經大陸地
      區福建省邵武市公證處公證、海基會驗證之系爭遺囑，而
      何澄輝嗣於95年12月30日死亡等事實，業據原告提出系爭
      遺囑、公證書、證明書及何澄輝除戶戶籍謄本為證（原處
      分卷第11至15頁、本院卷第45頁），且為被告所不爭執，
      合先敘明。
    (二)按兩岸條例之所以制定，係在規範「臺灣地區與大陸地區
      人民之往來，並處理衍生之法律事件」而生（兩岸條例第
      1 條立法目的參照），而所謂臺灣地區人民指在臺灣地區
      設有戶籍之人民，大陸地區人民則係指在大陸地區設有戶
      籍之人民（兩岸條例第2 條第3 款、第4 款規定意旨參照
      ）。而繼承制度，主要是規範繼承人間就被繼承人所遺財
      產上之權利、義務事項而設，且繼承人與被繼承人間具有
      相當親密之親屬關係，屬人主義之色彩濃厚，是遺囑之成
      立及效力，依成立時遺囑人之本國法，而不因立遺囑人作
      成遺囑時或死亡時非在本國而有所異。經查，原告之父何
      澄輝係在臺灣地區設有戶籍之人民，何澄輝死亡時其繼承
      人除原告外，至少尚有訴外人何可誠、何可琿、何小芸3
      人，有原告所提繼承系統表在卷足憑（原處分卷第10頁）
      ，而遍查本件全部卷證內容，亦未發現原告、何可誠、何
      可琿、何小芸等何澄輝之繼承人非臺灣地區人民，即被繼
      承人與繼承人間均無兩岸條例所稱之大陸地區人民存在，
      而系爭遺囑牽涉之財產即系爭房地亦係位於臺灣地區，是
      就系爭遺囑事件均係發生在臺灣地區人民之間，而無大陸
      地區人民存在，自與兩岸條例係以「臺灣地區與大陸地區
      人民之往來，並處理衍生之法律事件」之要件未符，揆諸
      首揭說明，原告之父何澄輝作成遺囑之成立及效力，當完
      全適用民法繼承編之相關規定，而無適用兩岸條例之可能
      。
    (三)原告雖主張系爭遺囑業於大陸地區辦理公證，公證書並經
      海基會驗證，係符合兩岸條例第47條「法律行為之方式，
      依該行為所應適用之規定。但依行為地之規定所定之方式
      者，亦為有效。」之規定，應具有遺囑之效力，至於兩岸
      條例第61條則與第47條規定矛盾，被告解釋不合理等情。
      茲以：
      1.原告之父何澄輝生前為臺灣地區人民，何澄輝之繼承人
        中亦未見非臺灣地區人民，而系爭遺囑牽涉之系爭房地
        則係位於臺灣地區等事實，業如前所述，是系爭遺囑之
        成立及效力自應適用民法繼承編之相關規定，而無從適
        用原告主張之兩岸條例第47條。
      2.次按「大陸地區人民之遺囑，其成立或撤回之要件及效
        力，依該地區之規定。但以遺囑就其在臺灣地區之財產
        為贈與者，適用臺灣地區之法律。」兩岸條例第61條亦
        規定甚明。上開規定係就大陸地區人民之遺囑所為之特
        別規定，並未就臺灣地區人民之遺囑為規定，是依兩岸
        條例第1 條後段之規定，則當然適用臺灣地區其他法令
        之規定。且由兩岸條例第61條前段之條文，亦係採取屬
        人主義之立法精神；惟為確保臺灣地區安全與民眾福祉
        （兩岸條例第1 條立法目的參照），故特別為但書之規
        定，即就臺灣地區之財產為贈與者，適用臺灣地區之法
        律，是舉重以明輕，即在大陸地區人民之遺囑涉及贈與
        臺灣地區財產為贈與者，其成立之要件及效力，尚且須
        適用臺灣地區之法律，更何況係與大陸地區人民完全無
        涉之系爭遺囑？是由立法規範論以觀，系爭遺囑既係具
        臺灣地區人民身分之何澄輝所書立，其內容係就位於臺
        灣地區之系爭房地為贈與，其成立之要件及效力尚無捨
        民法繼承編規定而不予適用之理。
    (四)按「法律行為，不依法定方式者，無效。但法律另有規定
      者，不在此限。」、「公證遺囑，應指定二人以上之見證
      人，在公證人前口述遺囑意旨，由公證人筆記、宣讀、講
      解，經遺囑人認可後，記明年、月、日，由公證人、見證
      人及遺囑人同行簽名：遺囑人不能簽名者，由公證人將其
      事由記明，使按指印代之。」民法第73條、第1191條第1
      項分別定有明文。續按「有下列各款情形之一者，登記機
      關應以書面敘明理由及法令依據，駁回登記之申請：．．
      ．二、依法不應登記者。．．．四、逾期未補正或未照補
      正事項完全補正者。」土地登記規則第57條第1項第2款、
      第4 款亦分別規定甚明。本件原告之父何澄輝生前既係臺
      灣地區人民，書立系爭遺囑內容係就位於臺灣地區之系爭
      房地贈與原告，是系爭遺囑固經大陸地區公證單位公證及
      海基會驗證，惟系爭遺囑並非由何澄輝自書全文，亦未經
      公證人及2 人以上之見證人同行簽名，核與前揭有關民法
      自書及公證遺囑所為方式之規定，均不相符。被告就本件
      繼承登記為上開審查後，以99年4月27日板登補字000401
      號補正通知書請原告於15日內辦理補正，原告逾期未補正
      ，被告依土地登記規則第57條第1項第4款規定，以原處分
      駁回原告之申請，自係合法。
五、綜上所述，原告起訴論旨，並無足採。被告以系爭遺囑成立
    要件不符我國民法之相關規定，先函知原告於一定期限內為
    補正，因原告未能於期限內補正，進而否准原告繼承登記之
    申請，並無違誤，訴願決定，予以維持，亦無不合，原告徒
    執前詞，訴請撤銷，並請求判命被告機關應作成就系爭房地
    辦理遺囑繼承登記之處分，均為無理由，應予駁回。
六、本件事證已臻明確，兩造其餘主張及證據經本院審酌後，核
    與本判決所得心證及結果不生影響，毋庸逐一論述，附此敘
    明。
七、據上論結，本件原告之訴為無理由，爰依行政訴訟法第98條
    第1 項前段，判決如主文。
中　　華　　民　　國　　100　 年　　3　　 月　　11　　日
                       臺北高等行政法院第三庭
                               審判長法  官　   許瑞助
                                   　法  官     林玫君
                                     法  官　   劉穎怡
上為正本係照原本作成。
如不服本判決，應於送達後20日內，向本院提出上訴狀並表明上
訴理由，如於本判決宣示後送達前提起上訴者，應於判決送達後
20日內補提上訴理由書（須按他造人數附繕本）。
中　　華　　民　　國　　100　 年　　3　　 月　　11　　日
                                     書記官     吳芳靜